【裁判字號】    92,台上,5421
【裁判日期】    921002
【裁判案由】    違反證券交易法等罪
【裁判全文】
最高法院刑事判決                              九十二年度台上字第五四二一號
    上  訴  人  台灣高等法院台中分院檢察署檢察官
    被      告  戊○○
                乙○○
    共      同
    選任辯護人  甘龍強律師
                蔡清傑律師
                周幸樺律師
    被      告  甲○○
                丁○○
                己○○
    共      同
    選任辯護人  蕭壬宏律師
    被      告  丙○○
右上訴人因被告等違反證券交易法等罪案件，不服台灣高等法院台中分院中華民國九
十一年五月二十三日第二審判決（九十年度上重訴字第四二號，起訴案號：台灣台中
地方法院檢察署八十九年度偵字第一六三七五、一六五八五號），提起上訴，本院判
決如左：
    主  文
原判決關於戊○○、乙○○、甲○○、丁○○、丙○○、己○○違反證券交易法部分
撤銷，發回台灣高等法院台中分院。
其他上訴駁回。
    理  由
本件上訴人即檢察官就被告戊○○、乙○○部分，未聲明為一部上訴，依刑事訴訟法
第三百四十八條第一項規定視為全部上訴，合先敘明。
一、撤銷發回部分（即被告戊○○、乙○○、甲○○、丁○○、丙○○、己○○違反
    證券交易法部分）：
本件原判決以公訴意旨略以：被告戊○○、乙○○分別係福懋油脂股份有限公司（下
稱福懋公司）之董事長及總經理。戊○○、乙○○於民國八十七年度辦理福懋公司現
金增資之公開說明書，揭示灝福國際股份有限公司（下稱灝福公司）就代購原料之契
約還款期限為押匯日起算六十天，而該增資案主辦承銷商京華證券股份有限公司（下
稱京華公司）之組長即被告甲○○、組員丁○○、丙○○、己○○等人，明知福懋公
司對灝福公司之應收款項已有如原判決理由欄一、(一)所示並未如期及如數收回之情事
，惟於公開補充說明書內，仍予評估表示「經核閱期後收回情形，除契約尚未到期，
致未屆還款期外，餘皆依契約規定期限如期收回」等不實事項，然該公開說明書刊印
日為八十七年八月二十五日，而八十六年十二月二日至八十七年五月二十七日期間，
即有八筆應收款之還款期間逾六十日、或未依契約規定如數「一次匯入福懋公司指定
之帳戶」，且福懋公司之董事長戊○○、總經理乙○○於八十七年四月二十三日，未
經董監事聯席會議決議，擅自於內部簽呈批示自八十七年五月至十月對灝福國際公司
應收款之還款期限由六十日延長為一百二十日，惟福懋公司戊○○、乙○○所提供之
各月買賣合約書之還款期限仍訂為六十日，且公開說明書所示之還款期限亦為六十日
等事項，又即使依該內部簽呈批示自五月起延長還款期限為一百二十日情事，福懋公
司戊○○、乙○○亦未揭露於公開說明書內，且延長還款期限後亦有包括「８７∣Ｓ
Ｏ∣０４０１」、「８７∣ＳＯ∣０５０１」等批次之實際還款期限逾一百二十日，
故前述福懋公司對灝福國際公司之應收款項已有無法如期及如數收回之情事，福懋公
司及京華證券公司卻於公開說明書表示收回正常，且未揭露延長還款期限乙情，其公
開說明書顯有虛偽隱匿、承銷商評估不實等情。因認被告六人均違反證券交易法第三
十二條第一項之規定，戊○○、乙○○共同涉犯證券交易法第一百七十四條第一項第
三款；甲○○、丁○○、丙○○、己○○共同涉犯證券交易法第一百七十四條第一項
第四款罪嫌。惟經審理結果，不能證明被告六人有前開犯行，因而維持第一審關於被
告六人就該部分無罪之判決，駁回檢察官在第二審之上訴，固非無見。
惟查：(一)、當事人聲請調查之證據，如與本案之待證事實無關緊要者，事實審法院固
可以裁定駁回，毋庸為無益之調查。若於事實確有重要關係，而又非不易調查或不能
調查者，則為明瞭案情起見，自應依法踐行調查之程序，否則即屬應於審判期日調查
之證據而未予調查之違法。第一審判決就前揭部分為被告六人無罪之諭知，係依憑證
人即王金山會計師所供述之內容，論斷清償期限由六十日延長為一百二十日，並不足
以影響利害關係人之判斷，非屬「應揭露之期後重大事項」（第一審判決第三十七頁
第六至十三行），為其主要論據之一。然台灣台中地方法院檢察署檢察官不服第一審
判決提起上訴，並於補充上訴理由中指稱：「本案證期會既要求補充揭露前開事項，
則何種事項屬於『重大事項』，自有向證期會查詢之必要，並非受僱於福懋公司之會
計師所得作證之事項，詎原審卻徒憑會計師之證詞遽為有利於被告等之認定，其調查
證據自有偏頗」（原審卷第一宗第十頁）。檢察官上訴意旨所指之上情是否屬實？苟
檢察官所指之上情屬實，其與被告六人是否有檢察官所指之犯行攸關，自應依法踐行
調查之程序。原判決對上情未予調查釐清，復未說明何以不為調查之理由，而仍援引
王金山所供述之內容，為有利被告六人論斷之理由，其查證未盡且理由欠備，遽行判
決，尚有未洽。(二)、無罪之判決，依刑事訴訟法第三百零八條之規定，亦應記載其理
由，故對於被告被訴之事實及卷內其不利之證據資料，如何不足以證明被告犯罪或其
行為不罰，均應詳述其理由，否則即有判決不載理由之違背法令。(1)、原判決就戊○
○、乙○○二人為無罪之諭知，係以福懋公司之增資發行，其公司基於分層負責原則
，係由福懋公司之財務、會計部門承辦人員提供相關資料，交予京華證券公司之承辦
人員評估處理，戊○○、乙○○二人實際均未參與其事，其二人亦未要求京華證券公
司經辦人員，於公開說明書為不實之記載，已據甲○○、丁○○供述明確。縱前開公
開說明書倘有記載不實之處，衡情，亦非戊○○、乙○○二人所得事前預知，進而故
意為之（原判決第三十七頁第九至十五行），為其主要論據之一。然乙○○於法務部
調查局台中縣調查站（下稱台中縣調查站）調查員訊以：「福懋公司八十七年間辦理
現金增資案時，有無將灝福公司未如期如數償付欠福懋公司代墊借款等情，詳實提供
予京華公司進行承銷評估？」答稱：「福懋公司於八十七年間辦理現金增資案時，按
規定須公開自八十六年十二月三十一日前企業營收重大資產及會計資料，有關灝福公
司積欠福懋公司代墊黃豆油貨款拖延情事，本公司為能順利辦理增資，只提及本公司
代灝福公司採購黃豆油之部分資料，供京華證券作承銷評估」（八十九年度他字第二
九八八號卷第四十二頁）；戊○○於台中縣調查站訊問中詳細供述關於福懋公司前開
增資案之經過，並稱：福懋公司公開說明書內所載內容及所附資料均實在，並無隱匿
（同上卷第四十七頁）；證人即原京華公司副總經理李顯章供稱：福懋公司有意辦理
八十七年現金增資案時，由伊與戊○○、乙○○二人接洽後承做該現金增資案（同上
卷第二０七頁）等情。且戊○○、乙○○分別係福懋公司之董事長及總經理，則戊○
○、乙○○二人是否未參與福懋公司前開現金增資案，是否事前對公開說明書所記載
不實之事項全不知情，尚非全無疑義。原審對上情未詳予調查釐清，復未說明上情何
以不足為不利戊○○、乙○○不利認定之理由，遽以同案被告甲○○、丁○○片段之
供述，即為有利戊○○、乙○○二人有利之論斷，尚有未洽。(2)、原判決就丙○○、
己○○二人為無罪之諭知，係以己○○當時負責評估之部分，係有關福懋公司產品市
場概況及未來發展性、原料市場供貨狀況及公司未來之成長性等項目；另丙○○係負
責對於福懋公司八十二年至八十六年財務狀況之查核，至檢察官指稱該公開說明書所
補充揭露之不實部分，則係由丁○○一人製作後，再交由甲○○初核，己○○、丙○
○二人均未共同參與評估，亦均不知該「補充揭露事項」之內容，已據甲○○、丁○
○二人供述在卷（原判決第三十七頁第十九行至第三十八頁第六行），為其主要論據
之一。然證人即京華公司承銷部協理張紹琴於台中縣調查站供稱：……而後證期會要
求補充揭露前述事項時，相關代購黃豆油契約期限、灝福公司延遲還款情形均屬實質
內容查核，應由甲○○、丁○○、丙○○、己○○等人落實調查卷證瞭解真相……（
八十九年度他字第二九八八號卷第二０三頁）；丙○○於台中縣調查站訊問中亦供稱
：伊於八十七年八月離職前，對於福懋公司代灝福公司因代購黃豆油而代墊貸款所簽
立之契約書，伊當時係依據福懋公司所提供之勤業會計師事務所所製作之查核報告進
行查核評估，並針對信用狀開立及收回代墊款項之情形進行抽核，認為均沒有超過契
約所規定之還款期限，伊乃據以製作均如期償還借款之查核評估報告（同上卷第一九
九頁）。張紹琴、丙○○所供述之上情是否與原判決所論斷之上情不盡相符，張紹琴
、丙○○所供述之上情是否屬實，苟張紹琴、丙○○所供述之上情係屬事實，則丙○
○、己○○是否無檢察官所指之犯行，尚非全無疑義。原判決對上情未詳予調查釐清
，復未說明上情何以不足為不利丙○○、己○○認定之理由，尚有未洽。(3)、原判決
援引證人吳恩銘、王金山所供述之內容，論斷有關福懋公司財務狀況之說明，均以八
十六年十二月三十一日及八十七年三月三十一日為基準點，因認福懋公司八十七年度
現金增資公開說明書，並無檢察官所指之虛偽隱匿、承銷商評估不實情事等情。然證
人即京華公司承銷部協理張紹琴供稱：證期會有電話通知彼等補充一些資料，所以甲
○○他們四人專案小組，應該要掌握福懋公司真實的交易狀況到八十七年八月五日證
期會核准為準，也就是福懋公司有任何重大事項，在八十七年八月五日之前，都要向
證期會據實說明，不限原來評估報告所設限之時間，甲○○等四人何以未在補充揭露
事項中將灝福公司延期還款真實情況揭露，真實原因伊不知道等語（八十九年度他字
第二九八八號卷第二０三頁、第二三三頁）；而甲○○於台中縣調查站亦供承：伊同
意張紹琴所供述之內容，伊與丙○○、己○○、丁○○等人在辦理現金增資案時，應
持續掌握福懋公司真實交易狀況至八十七年八月五日為止（同上卷第三七七頁）。張
紹琴、甲○○所供上情是否屬實？其等供述內容是否與原判決所為論斷不盡相同？原
審就上情未詳予調查釐清，復未說明張紹琴、甲○○上開供述各情何以不能為不利被
告六人認定之理由，遽為被告等有利之判決，自嫌率斷，有欠允當。檢察官上訴意旨
指摘原判決關於此部分不當，尚非全無理由，應認有撤銷發回更審之原因。
二、上訴駁回部分（即被告戊○○、乙○○違反公司法及背信罪部分）：
按刑事訴訟法第三百七十六條所列各罪之案件，經第二審判決者，不得上訴於第三審
法院，法有明文。本件被告戊○○、乙○○涉嫌違反公司法及背信罪部分，檢察官認
係犯九十年十一月十二日修正公佈前之公司法第十五條第三項、第二項、刑法第三百
四十二條第一項之罪，核屬刑事訴訟法第三百七十六條第一款、第五款之案件，依上
開說明，既經第二審判決，自不得上訴於第三審法院。檢察官竟復對此部分提起上訴
，顯為法所不許，應予駁回。
據上論結，應依刑事訴訟法第三百九十五條前段、第三百九十七條、第四百零一條，
判決如主文。
中      華      民      國    九十二    年      十      月      二      日
                              最高法院刑事第三庭
                                  審判長法官  董  明  霈
                                        法官  林  茂  雄
                                        法官  張  祺  祥
                                        法官  洪  清  江
                                        法官  吳  三  龍
      右正本證明與原本無異
                                              書  記  官
中      華      民      國    九十二    年      十      月      九      日


司法院資訊處製作；財團法人民間司法改革基金會備份。
